---
title: "Итоговый проект по анализу данных"
output:
  html_document:
    df_print: paged
---


```{r setup, include=FALSE}
knitr::opts_chunk$set(echo = TRUE, warning=FALSE, message=FALSE)
```


```{r download}
library(tidyverse)
library(ggplot2)
library(gridExtra)
library(lmerTest)

setwd('C:/Users/irina/Documents/АНАЛИЗ ДАННЫХ/проект')

answers <- read_csv('answers.csv')
participants_info <- read_csv('participants_info.csv')
sentences <- read_csv('sentences.csv')
```


# Факторы, регулирующие эллипсис прямого объекта в русском языке

## 1. Введение

Тема проекта - "Факторы, регулирующие эллипсис прямого объекта в русском языке". В рамках проекта исследовалось, влияет ли наличие отрицания и/или повелительное наклонение глагола, а также некоторые другие факторы на опущение прямого объекта в русском языке. Так, предполагалось, что предложение (2), содержащее отрицание, и (3), содержащее императив, могут оказаться для носителей более приемлемыми, чем предложение (1), т.е. опускать объект в условиях (2) и (3) лучше, чем в условии (1):

(1) Петя постоянно просит (pro) о помощи, даже если может всё сделать сам.
(2) Петя никогда не просит (pro) о помощи, если может всё сделать сам.
(3) Лучше почаще проси (pro) о помощи, не мучайся сам!

Ранее (в моем мини-исследовании 2022 года) было выявлено, что такие факторы потенциально могут влиять на возможность депиктивов при опущенных прямых объектах - предложения (2) и (3) оказывались для носителей значительно лучше, чем (1):

(1) Вася часто ест (pro) горячим.
(2) Ну нельзя же есть (pro) сырым! Лучше подожди, пока я приготовлю.
(3) Подожди, не ешь (pro) горячим, обожжешься!

Данное исследование пытается более аккуратно обойтись с переменными - в предыдущем я просто составляла стимулы рандомно, комбинируя разные условия, а сейчас я пытаюсь сделать их более контролируемыми, сбалансировать разные условия, добавить филлеры и т.д.

**Переменные:**

Зависимая переменная - средняя оценка приемлемости предложения носителями.

Переменные, которыми я манипулирую - синтаксический контекст предложения:

1) отрицание (принимает два значения - +neg, -neg)
2) императив (принимает два значения - +imp, -imp)
3) наличие упоминания этого же прямого объекта где-то еще в контексте (принимает два значения - +dobj, -dobj)
4) число глагола (sg, pl)

**Гипотезы исследования:**

**Неинтересные гипотезы:**

Гипотеза про участников:  
H0: средние оценки у людей с лингвистическим образованием и без лингвистического образования будут совпадать  
H1: средние оценки у людей с лингвистическим образованием и без лингвистического образования будут различаться  

Гипотеза про предложения:  
H0: средние оценки филлеров и стимулов будут совпадать  
H1: средняя оценка филлеров будет выше средней оценки стимулов  

**Интересные гипотезы - про факторы:**

Отрицание:  
H0: средняя оценка предложений с +neg равна средней оценке предложений с -neg  
H1: средняя оценка предложений с +neg больше средней оценки предложений с -neg  

Императив:  
H0: средняя оценка предложений с +imp равна средней оценке предложений с -imp  
H1: средняя оценка предложений с +imp больше средней оценки предложений с -imp  

Наличие упоминания прямого объекта:  
H0: средняя оценка предложений с +dobj равна средней оценке предложений с -dobj  
H1: средняя оценка предложений с +dobj больше средней оценки предложений с -dobj  

Число глагола:  
H0: средняя оценка предложений с pl равна средней оценке предложений с sg  
H1: средняя оценка предложений с pl больше средней оценки предложений с sg  


Подытоживания, **цель исследования** - выявить факторы, влияющие на опущение прямого объекта в русском языке, и основные гипотезы связаны с наличием зависимости оценок приемлемости предложения от конкретного фактора.

## 2. Метод

## 2.1. Данные

Все предложения:

```{r sentences}
sentences
```

Балансировалось количество предложений с разными значениями одного и того же фактора:

```{r stimuli}
sentences <- sentences %>% 
  mutate(obj_mentioned = as.factor(obj_mentioned)) %>% 
  mutate(imp = as.factor(imp)) %>% 
  mutate(neg = as.factor(neg)) %>% 
  mutate(combination = as.factor(combination))

obj_plot <- sentences %>% 
  ggplot(aes(x = obj_mentioned, fill = obj_mentioned)) +
  geom_bar() +
  theme_classic() +
  labs(x = 'Direct object is mentioned', y = 'Number of stimuli') +
  theme(axis.title.x = element_text(size = 14),
        axis.title.y = element_text(size = 14),
        axis.text.x = element_text(size = 12),
        axis.text.y = element_text(size = 12),
        plot.title = element_text(hjust = 0.5, size = 12),
        legend.position = "none")

imp_plot <- sentences %>% 
  ggplot(aes(x = imp, fill = imp)) +
  geom_bar() +
  theme_classic() +
  labs(x = 'Verb is in the imperative', y = 'Number of stimuli') +
  theme(axis.title.x = element_text(size = 14),
        axis.title.y = element_text(size = 14),
        axis.text.x = element_text(size = 12),
        axis.text.y = element_text(size = 12),
        plot.title = element_text(hjust = 0.5, size = 12),
        legend.position = "none")

neg_plot <- sentences %>% 
  ggplot(aes(x = neg, fill = neg)) +
  geom_bar() +
  theme_classic() +
  labs(x = 'Negation is present', y = 'Number of stimuli') +
  theme(axis.title.x = element_text(size = 14),
        axis.title.y = element_text(size = 14),
        axis.text.x = element_text(size = 12),
        axis.text.y = element_text(size = 12),
        plot.title = element_text(hjust = 0.5, size = 12),
        legend.position = "none")

numb_plot <- sentences %>% 
  ggplot(aes(x = number, fill = number)) +
  geom_bar() +
  theme_classic() +
  labs(x = 'Number of the verb', y = 'Number of stimuli') +
  theme(axis.title.x = element_text(size = 14),
        axis.title.y = element_text(size = 14),
        axis.text.x = element_text(size = 12),
        axis.text.y = element_text(size = 12),
        plot.title = element_text(hjust = 0.5, size = 12),
        legend.position = "none")


grid.arrange(imp_plot, neg_plot,
             obj_plot, numb_plot,
             ncol = 2)
```

Среди предложений было 16 филлеров:

```{r filler_count}
sentences %>% 
  ggplot(aes(x = type, fill = type)) +
  geom_bar() +
  theme_classic() +
  labs(x = 'Sentence type', y = 'Number of sentences') +
  theme(axis.title.x = element_text(size = 14),
        axis.title.y = element_text(size = 14),
        axis.text.x = element_text(size = 12),
        axis.text.y = element_text(size = 12),
        plot.title = element_text(hjust = 0.5, size = 12),
        legend.position = "none")
```

Среди филлеров половина содержала переходные глаголы, половина - непереходные:

```{r filler_tran}
sentences %>% 
  filter(type == 'filler') %>% 
  ggplot(aes(x = tran, fill = tran)) +
  geom_bar() +
  theme_classic() +
  labs(x = 'Transitivity of the verb', y = 'Number of fillers') +
  theme(axis.title.x = element_text(size = 14),
        axis.title.y = element_text(size = 14),
        axis.text.x = element_text(size = 12),
        axis.text.y = element_text(size = 12),
        plot.title = element_text(hjust = 0.5, size = 12),
        legend.position = "none")
```

## 2.2. Процедура

Все предложения были разбиты на 4 стимульных листа. В каждом было 16 таргетных предложений и 16 филлеров. Эксперимент проходил в гугл-формах. Участникам нужно было оценить предложение, дав ему оценку на шкале от 1 до 5, где оценка "1" означала, что предложение звучит очень плохо и участник никогда бы так не сказал, а "5" - что предложение звучит отлично и участник мог бы сам так сказать.

## 2.3. Участники

Собиралась следующая информация: возраст, наличие лингвистического образования, город, а также наличие других родных языков помимо русского.

Про участников:

```{r participants}
participants_info %>% 
  ggplot(aes(x = `Сколько вам полных лет?`, fill = 'red')) +
  geom_histogram(binwidth = 0.3) +
  theme_classic() +
  labs(x = 'Age', y = 'Number of participants') +
  theme(axis.title.x = element_text(size = 14),
        axis.title.y = element_text(size = 14),
        axis.text.x = element_text(size = 12),
        axis.text.y = element_text(size = 12),
        plot.title = element_text(hjust = 0.5, size = 12),
        legend.position = "none")

participants_info %>% 
  ggplot(aes(x = `Есть ли у вас лингвистическое образование?`, fill = `Есть ли у вас лингвистическое образование?`)) +
  geom_bar() +
  theme_classic() +
  labs(x = 'Is the participant a linguist?', y = 'Number of participants') +
  theme(axis.title.x = element_text(size = 14),
        axis.title.y = element_text(size = 14),
        axis.text.x = element_text(size = 12),
        axis.text.y = element_text(size = 12),
        plot.title = element_text(hjust = 0.5, size = 12),
        legend.position = "none")

participants_info %>% 
  ggplot(aes(x = `Есть ли у вас другие родные языки, помимо русского?`, fill = `Есть ли у вас другие родные языки, помимо русского?`)) +
  geom_bar() +
  theme_classic() +
  labs(x = 'Does the participant have other native languages?', y = 'Number of participants') +
  theme(axis.title.x = element_text(size = 14),
        axis.title.y = element_text(size = 14),
        axis.text.x = element_text(size = 12),
        axis.text.y = element_text(size = 12),
        plot.title = element_text(hjust = 0.5, size = 12),
        legend.position = "none")

participants_info %>% 
  ggplot(aes(x = city_pure, fill = city_pure)) +
  geom_bar() +
  theme_classic() +
  labs(x = 'City', y = 'Number of participants') +
  theme(axis.title.x = element_text(size = 14),
        axis.title.y = element_text(size = 14),
        axis.text.x = element_text(size = 12),
        axis.text.y = element_text(size = 12),
        plot.title = element_text(hjust = 0.5, size = 12),
        legend.position = "none")
```

# 3. Результаты

Некоторый препроцессинг:

```{r answers_preproc}
answers_longer <- answers %>% 
  pivot_longer(cols = 2:129) %>% 
  rename(sentence = name, score = value)

answers_longer$sentence <- str_replace_all(answers_longer$sentence, regex('...[0-9]+'), '')

summary <- answers_longer %>% 
  na.omit() %>% 
  group_by(sentence) %>% 
  summarize(score = mean(score))

answers_longer <- answers_longer %>% 
  na.omit()

everything <- merge(answers_longer, participants_info,
                    by.x = 'participant_id', by.y = 'participant_id') %>% 
  select(participant_id, sentence, score, `Есть ли у вас лингвистическое образование?`) %>% 
  rename(is_linguist = `Есть ли у вас лингвистическое образование?`)

everything <- merge(everything, sentences,
                    by.x = 'sentence', by.y = 'sentence')

targets <- everything %>% 
  filter(type == 'target')

summary_all <- merge(summary, sentences,
                     by.x = 'sentence', by.y = 'sentence')

sum_targets <- summary_all %>% 
  filter(type == 'target') %>% 
  mutate(obj_mentioned = as.factor(obj_mentioned)) %>% 
  mutate(imp = as.factor(imp)) %>% 
  mutate(neg = as.factor(neg)) %>% 
  mutate(combination = as.factor(combination))

everything
```

## 3.1. Проверка неинтересных гипотез

Сравнение ответов лингвистов и не-лингвистов:

```{r linguists}
everything %>% 
  ggplot(aes(x = is_linguist, y = score, fill = is_linguist)) +
  geom_boxplot() +
  theme_classic() +
  labs(x = 'The participant is linguist', y = 'Scores') +
  theme(axis.title.x = element_text(size = 14),
        axis.title.y = element_text(size = 14),
        axis.text.x = element_text(size = 12),
        axis.text.y = element_text(size = 12),
        plot.title = element_text(hjust = 0.5, size = 12),
        legend.position = "none")

shapiro.test(filter(everything, is_linguist == 'Да')$score)
shapiro.test(filter(everything, is_linguist == 'Нет')$score)

wilcox.test(everything$score ~ everything$is_linguist)
```

Оценки, данные лингвистами и не-лингвистами, значимо различаются (p < 0.001). Лингвисты в среднем оценивают предложения как более грамматичные, чем не-лингвисты.


Сравнение филлеров и таргетов:

```{r fillers-targets}
everything %>% 
  ggplot(aes(x = type, y = score, fill = type)) +
  geom_boxplot() +
  theme_classic() +
  labs(x = 'Type of sentence (target / filler)', y = 'Scores') +
  theme(axis.title.x = element_text(size = 14),
        axis.title.y = element_text(size = 14),
        axis.text.x = element_text(size = 12),
        axis.text.y = element_text(size = 12),
        plot.title = element_text(hjust = 0.5, size = 12),
        legend.position = "none")

shapiro.test(filter(everything, type == 'target')$score)
shapiro.test(filter(everything, type == 'filler')$score)

wilcox.test(filter(everything, type == 'target')$score,
       filter(everything, type == 'filler')$score,
       alternative = 'less')
```

Средняя оценка филлеров значимо выше средней оценки стимулов (p < 0.001).


## 3.2. Проверка интересных гипотез

### 3.2.1. Отрицание

```{r neg}
targets %>% 
  ggplot(aes(x = neg, y = score, fill = neg)) +
  geom_boxplot() +
  theme_classic() +
  labs(x = 'Negation is present', y = 'Scores') +
  theme(axis.title.x = element_text(size = 14),
        axis.title.y = element_text(size = 14),
        axis.text.x = element_text(size = 12),
        axis.text.y = element_text(size = 12),
        plot.title = element_text(hjust = 0.5, size = 12),
        legend.position = "none")

shapiro.test(filter(targets, neg == 0)$score)
shapiro.test(filter(targets, neg == 1)$score)

wilcox.test(filter(targets, neg == 0)$score,
       filter(targets, neg == 1)$score,
       alternative = 'less')
```

Только средние значения для предложений:

```{r neg_aver}
sum_targets %>% 
  ggplot(aes(x = neg, y = score, fill = neg)) +
  geom_boxplot() +
  theme_classic() +
  labs(x = 'Negation is present', y = 'Scores') +
  theme(axis.title.x = element_text(size = 14),
        axis.title.y = element_text(size = 14),
        axis.text.x = element_text(size = 12),
        axis.text.y = element_text(size = 12),
        plot.title = element_text(hjust = 0.5, size = 12),
        legend.position = "none")

shapiro.test(filter(sum_targets, neg == 0)$score)
shapiro.test(filter(sum_targets, neg == 1)$score)

t.test(filter(sum_targets, neg == 0)$score,
       filter(sum_targets, neg == 1)$score,
       alternative = 'less')
```

Таким образом, наличие отрицания не влияет на приемлемость (p = 0.28 и p = 0.39).

### 3.2.2. Императив

```{r imp}
targets %>% 
  ggplot(aes(x = imp, y = score, fill = imp)) +
  geom_boxplot() +
  theme_classic() +
  labs(x = 'Verb is in the imperative', y = 'Scores') +
  theme(axis.title.x = element_text(size = 14),
        axis.title.y = element_text(size = 14),
        axis.text.x = element_text(size = 12),
        axis.text.y = element_text(size = 12),
        plot.title = element_text(hjust = 0.5, size = 12),
        legend.position = "none")

shapiro.test(filter(targets, imp == 0)$score)
shapiro.test(filter(targets, imp == 1)$score)

wilcox.test(filter(targets, imp == 0)$score,
       filter(targets, imp == 1)$score,
       alternative = 'less')
```

Только средние значения для предложений:

```{r imp_aver}
sum_targets %>% 
  ggplot(aes(x = imp, y = score, fill = imp)) +
  geom_boxplot() +
  theme_classic() +
  labs(x = 'Verb is in the imperative', y = 'Scores') +
  theme(axis.title.x = element_text(size = 14),
        axis.title.y = element_text(size = 14),
        axis.text.x = element_text(size = 12),
        axis.text.y = element_text(size = 12),
        plot.title = element_text(hjust = 0.5, size = 12),
        legend.position = "none")

shapiro.test(filter(sum_targets, imp == 0)$score)
shapiro.test(filter(sum_targets, imp == 1)$score)

t.test(filter(sum_targets, imp == 0)$score,
       filter(sum_targets, imp == 1)$score,
       alternative = 'less')
```

Таким образом, наличие императива значимо влияет на приемлемость (p < 0.001 в обоих случаях).


### 3.2.3. Упоминание прямого объекта

```{r dobj}
targets %>% 
  ggplot(aes(x = obj_mentioned, y = score, fill = obj_mentioned)) +
  geom_boxplot() +
  theme_classic() +
  labs(x = 'Direct object is mentioned', y = 'Scores') +
  theme(axis.title.x = element_text(size = 14),
        axis.title.y = element_text(size = 14),
        axis.text.x = element_text(size = 12),
        axis.text.y = element_text(size = 12),
        plot.title = element_text(hjust = 0.5, size = 12),
        legend.position = "none")

shapiro.test(filter(targets, obj_mentioned == 0)$score)
shapiro.test(filter(targets, obj_mentioned == 1)$score)

wilcox.test(filter(targets, obj_mentioned == 0)$score,
       filter(targets, obj_mentioned == 1)$score,
       alternative = 'less')
```

Только средние значения для предложений:

```{r dobj_aver}
sum_targets %>% 
  ggplot(aes(x = obj_mentioned, y = score, fill = obj_mentioned)) +
  geom_boxplot() +
  theme_classic() +
  labs(x = 'Direct object is mentioned', y = 'Scores') +
  theme(axis.title.x = element_text(size = 14),
        axis.title.y = element_text(size = 14),
        axis.text.x = element_text(size = 12),
        axis.text.y = element_text(size = 12),
        plot.title = element_text(hjust = 0.5, size = 12),
        legend.position = "none")

shapiro.test(filter(sum_targets, obj_mentioned == 0)$score)
shapiro.test(filter(sum_targets, obj_mentioned == 1)$score)

t.test(filter(sum_targets, obj_mentioned == 0)$score,
       filter(sum_targets, obj_mentioned == 1)$score,
       alternative = 'less')
```

Таким образом, наличие упоминания прямого объекта в контексте не влияет на приемлемость (p = 0.84 и p = 0.62).


### 3.2.4. Число глагола

```{r number}
targets %>% 
  ggplot(aes(x = number, y = score, fill = number)) +
  geom_boxplot() +
  theme_classic() +
  labs(x = 'Number of the verb', y = 'Scores') +
  theme(axis.title.x = element_text(size = 14),
        axis.title.y = element_text(size = 14),
        axis.text.x = element_text(size = 12),
        axis.text.y = element_text(size = 12),
        plot.title = element_text(hjust = 0.5, size = 12),
        legend.position = "none")

shapiro.test(filter(targets, number == 'sg')$score)
shapiro.test(filter(targets, number == 'pl')$score)

wilcox.test(filter(targets, number == 'sg')$score,
       filter(targets, number == 'pl')$score,
       alternative = 'less')
```

Только средние значения для предложений:

```{r number_aver}
sum_targets %>% 
  ggplot(aes(x = number, y = score, fill = number)) +
  geom_boxplot() +
  theme_classic() +
  labs(x = 'Number of the verb', y = 'Scores') +
  theme(axis.title.x = element_text(size = 14),
        axis.title.y = element_text(size = 14),
        axis.text.x = element_text(size = 12),
        axis.text.y = element_text(size = 12),
        plot.title = element_text(hjust = 0.5, size = 12),
        legend.position = "none")

shapiro.test(filter(sum_targets, number == 'sg')$score)
shapiro.test(filter(sum_targets, number == 'pl')$score)

wilcox.test(filter(sum_targets, number == 'sg')$score,
       filter(sum_targets, number == 'pl')$score,
       alternative = 'less')
```

Таким образом, число глагола не влияет на приемлемость (p = 0.40 в обоих случаях).


### 3.2.5. Комбинация отрицания и императива: ANOVA

В действительности в данных были 4 комбинации стимулов - +-neg, +-imp. Посмотрим, есть ли между комбинациями значимые различия, и если есть, то между какими из них.

```{r comb}
targets %>% 
  ggplot(aes(x = combination, y = score, fill = combination)) +
  geom_boxplot() +
  theme_classic() +
  labs(x = 'Combination', y = 'Scores') +
  theme(axis.title.x = element_text(size = 14),
        axis.title.y = element_text(size = 14),
        axis.text.x = element_text(size = 12),
        axis.text.y = element_text(size = 12),
        plot.title = element_text(hjust = 0.5, size = 12),
        legend.position = "none")

aov_model <- aov(targets$score ~ targets$combination)
summary(aov_model)
TukeyHSD(aov_model)

shapiro.test(residuals(object = aov_model))

kruskal.test(targets$score ~ targets$combination)
```

Только средние значения для предложений:

```{r comb_aver}
sum_targets %>% 
  ggplot(aes(x = combination, y = score, fill = combination)) +
  geom_boxplot() +
  theme_classic() +
  labs(x = 'Combination', y = 'Scores') +
  theme(axis.title.x = element_text(size = 14),
        axis.title.y = element_text(size = 14),
        axis.text.x = element_text(size = 12),
        axis.text.y = element_text(size = 12),
        plot.title = element_text(hjust = 0.5, size = 12),
        legend.position = "none")

aov_model_aver <- aov(sum_targets$score ~ sum_targets$combination)
summary(aov_model_aver)
TukeyHSD(aov_model_aver)

shapiro.test(residuals(object = aov_model_aver))
```

Таким образом, значимые различия между комбинациями есть (p < 0.001). Различия видны между всеми парами комбинаций, которые различаются по признаку +-imp.


### 3.2.6. Выявление значимых факторов: модели


```{r models}
null_model <- glm(score ~ 1, data = targets)
step(object = null_model,
     direction = "forward",
     scope = score ~ neg + imp + obj_mentioned + number)
```

Самая лучшая модель - та, что только от императива. Попробуем построить полную модель со всеми предикторами, включая их взаимодействие между собой.

```{r models_full}
full_model <- lm(score ~ neg * imp * obj_mentioned * number, data = targets)
summary(full_model)
```

Помимо императива, значимым предиктором оказывается комбинация "отрицание + наличие упоминания прямого объекта в контексте". Оценки таких предложений оказываются лучше. Посмотрим, что это за предложения:

```{r neg_dobj}
sentences %>% 
  filter((type == 'target') & (obj_mentioned == 1) & (neg == 1)) %>% 
  select(sentence)
```

Наконец, построим модель со смешанными эффектами участника и предложения:

```{r models_lmer}
lmer_model <- lmer(score ~ neg * imp * obj_mentioned * number + (1|participant_id) + (1|sent_id),
                   data = targets)
summary(lmer_model)
```

В этой модели только фактор императива оказывается статистически значимым (p = 0.03).

# 4. Заключение

Таким образом, из исследуемых факторов только наличие императива значимо влияет на грамматичность предложений с опущенным прямым объектом. Тем не менее, мы нашли фактор, который регулирует эллипсис прямого объекта в русском языке.
